ACORDAO-COMPLETO-2449696

ACÓRDÃO 1661/2021 ATA 2/2021 - SEGUNDA CÂMARA

VISTOS, relatados e discutidos estes autos de tomada de contas especial, em que se aprecia recurso de reconsideração interposto por José Aglailson Querálvares, ex-Prefeito do Vitória de Santo Antão-PE, contra o Acórdão 12694/2019-TCU-Segunda Câmara, por meio do qual este Tribunal julgou irregulares as contas do recorrente, condenando-o em débito, em razão da não comprovação da boa e regular aplicação dos recursos federais repassados em prol do Convênio n.º 524.879-Siafi com o objetivo de "implantação de um Centro Tecnológico de Inclusão Digital destinado a promover a inclusão social dos jovens na procura do primeiro emprego na Estação Ferroviária de Vitória de Santo Antão - PE".
		ACORDAM os Ministros do Tribunal de Contas da União, reunidos em sessão da Segunda Câmara, diante das razões expostas pelo relator, em:
		9.1 nos termos dos arts. 32, inciso I e 33, da Lei 8.443/1992, conhecer do presente recurso, para, no mérito, negar-lhe provimento, mantendo na íntegra o Acórdão 12694/2019-TCU-Segunda Câmara;
		9.2 dar ciência desta deliberação ao recorrente e demais interessados no processo, informando que o teor integral das peças que o integram poderá ser obtido no endereço eletrônico www.tcu.gov.br/acordaos e que o acesso às demais peças do processo pode ser obtido no endereço eletrônico deste Tribunal, opção "vista eletrônica".

Recurso de reconsideração contra decisão que julgou as contas do recorrente irregulares, condenou-o em débito e aplicou-lhe multa em razão da não comprovação da boa e regular aplicação dos recursos no convênio cujo objeto era a implantação de um Centro Tecnológico de Inclusão Digital destinado a promover a inclusão social dos jovens na procura do primeiro emprego na Estação Ferroviária de Vitória de Santo Antão-PE.

Segunda Câmara

Prefeitura Municipal de Vitória de Santo Antão - PE.

3. Interessados/Responsáveis/Recorrentes:
3.1. Interessado: Ministério da Ciência, Tecnologia, Inovações e Comunicações (extinto) ()
3.2. Responsável: José Aglailson Querálvares (XXX.170.644-XX)
3.3. Recorrente: José Aglailson Querálvares (XXX.170.644-XX).

13.1. Ministros presentes: Augusto Nardes (na Presidência), Aroldo Cedraz e Raimundo Carreiro (Relator).
13.2. Ministro-Substituto convocado: Marcos Bemquerer Costa.

RAIMUNDO CARREIRO

Ministro-Substituto André Luís de Carvalho.

Trata-se de tomada de contas especial instaurada pelo Ministério da Ciência, Tecnologia, Inovações e Comunicações (MCTIC) em desfavor, originalmente, de José Aglailson Querálvares, como então prefeito de Vitória de Santo Antão/PE (gestão 2005 a 14/2/2008) , além de Demétrius José da Silva Lisboa (gestão 15/2/2008 a 31/12/2008) e Elias Alves de Lira (gestões 2009-2012 e 2013-2016) , diante da não comprovação da boa e regular aplicação dos recursos federais repassados sob o valor de R$ 181.305,78 em prol do Convênio n.º 524.879 para a "implantação de um Centro Tecnológico de Inclusão Digital destinado a promover a inclusão social dos jovens na procura do primeiro emprego na Estação Ferroviária de Vitória de Santo Antão - PE".
Examina-se, nesta oportunidade, recurso de reconsideração interposto por José Aglailson Querálvares. Transcrevo a seguir, com ajustes de forma, a instrução lavrada pela Secretaria de Recursos-Serur (peça 113) , cuja proposta de encaminhamento foi endossada pelo dirigente daquela Unidade e recebeu parecer parcialmente divergente do Parquet especializado, na pessoa do Procurador Marinus Eduardo De Vries Marsico (peça 116) .
"INTRODUÇÃO 
1.	Trata-se de recurso de reconsideração interposto por José Aglailson Querálvares (peças 9296) contra o Acórdão 12694/2019-TCU-Segunda Câmara (peça 76) , da relatoria do Ministro André Luís de Carvalho. 
1.1. 	A deliberação recorrida apresenta o seguinte teor: 
VISTOS, relatados e discutidos estes autos de tomada de contas especial instaurada pelo Ministério da Ciência, Tecnologia, Inovações e Comunicações (MCTIC) em desfavor, originalmente, de José Aglailson Querálvares, como então prefeito de Vitória de Santo Antão - PE (gestão: 2005 a 14/2/2008) , além de Demétrius José da Silva Lisboa (gestão: 15/2/2008 a 31/12/2008) e Elias Alves de Lira (gestões: 2009-2012 e 2013-2016) , diante da não comprovação da boa e regular aplicação dos recursos federais repassados sob o valor de R$ 181.305,78 em prol do Convênio n.º 524.879 para a "implantação de um Centro Tecnológico de Inclusão Digital destinado a promover a inclusão social dos jovens na procura do primeiro emprego na Estação Ferroviária de Vitória de Santo Antão - PE"; 
ACORDAM os Ministros do Tribunal de Contas da União, reunidos em Sessão da 2ª Câmara, ante as razões expostas pelo Relator, em: 
9.1. considerar revel o Sr. José Aglailson Querálvares, nos termos do art. 12, § 3º, da Lei nº 8.443, de 1992; 
9.2. julgar irregulares as contas de José Aglailson Querálvares, nos termos dos arts. 1º, I, 16, III, alíneas "b" e "c", e 19, caput, da Lei nº 8.443, de 1992, para condená-lo ao pagamento do débito apurado nos autos, atualizado monetariamente e acrescido de juros de mora, calculados desde as datas informadas até o efetivo recolhimento, fixando-lhe o prazo de 15 (quinze) dias, contados da notificação, para que comprove perante o Tribunal (art. 214, III, "a", do Regimento Interno do TCU - RITCU) , o recolhimento da dívida em favor do Tesouro Nacional, abatendo-se na oportunidade as quantias já eventualmente ressarcidas, nos termos da legislação em vigor, sob as seguintes condições: 
	Valor - R$ 
	Data 

	133.455,78 
	22/8/2005 

	  47.850,00 
	9/12/2005 

9.3. autorizar, caso requerido, nos termos do art. 26 da Lei nº 8.443, de 1992, e do art. 217 do RITCU, o parcelamento da dívida fixada por este Acórdão em até 36 (trinta e seis) parcelas mensais e sucessivas, com a atualização monetária e os correspondentes acréscimos legais, esclarecendo ao responsável que a falta de pagamento de qualquer parcela importará no vencimento antecipado do saldo devedor, sem prejuízo das demais medidas legais; 
9.4. autorizar, desde logo, nos termos do art. 28, inciso II, da Lei nº 8.443, de 1992, a cobrança judicial da dívida fixada por este Acórdão, diante do não atendimento à notificação; e 
9.5. determinar que a unidade técnica envie a cópia do presente Acórdão, com o Relatório e a Proposta de Deliberação, à Procuradoria da República no Estado de Pernambuco, nos termos do art. 16, § 3º, da Lei nº 8.443, de 1992, para o ajuizamento das ações penais e civis cabíveis. 
HISTÓRICO 
2.	Trata-se de Tomada de Contas Especial instaurada pelo Ministério da Ciência, Tecnologia, Inovações e Comunicações em desfavor de José Aglailson Querálvares, como então prefeito de Vitória de Santo Antão/PE (gestão 2005 a 14/2/2008) diante da não comprovação da boa e regular aplicação dos recursos federais repassados no valor de R$ 181.305,78 em razão do Convênio n.º 524.879 cujo objeto era a "implantação de um Centro Tecnológico de Inclusão Digital destinado a promover a inclusão social dos jovens na procura do primeiro emprego na Estação Ferroviária de Vitória de Santo Antão - PE". 
2.1.	Apesar de apresentada tempestivamente, a prestação de contas foi rejeitada pelo órgão concedente em razão da ausência de diversos documentos essenciais à comprovação da regular aplicação dos recursos transferidos. 
2.2.	No âmbito desta Corte, o recorrente compareceu aos autos espontaneamente em 20/3/2017 para constituir procuradores (peças 49-50) e, em 21/8/2018, os procuradores juntaram aos autos renúncia ao mandato (peça 50) . 
2.3.	Posteriormente, citado (peça 67) , o ora recorrente permaneceu silente, tendo sido declarada sua revelia pelo Relator a quo (peça 77) . 
2.4.	Ante a ausência de documentos que permitissem o reconhecimento da boa e regular aplicação dos recursos públicos federais geridos pelo recorrente esta Corte, acatando proposta de encaminhamento da Unidade Técnica (peças 71-73) , corroborada pelo Parquet especializado (peça 74) , julgou irregulares suas contas com imputação de débito. A aplicação de multa, contudo, não ocorreu em razão da ocorrência da prescrição da pretensão punitiva (Acórdão 1441/2016-TCU-Plenário) . 
EXAME DE ADMISSIBILIDADE 
3. Reitera-se o exame preliminar de admissibilidade (peça 98) , ratificados à peça 101 pelo relator, Exmo. Ministro Raimundo Carreiro, que concluiu pelo conhecimento do recurso, eis que preenchidos os requisitos processuais aplicáveis à espécie, suspendendo-se os efeitos dos itens 9.2 e 9.4 do Acórdão 12694/2019-TCU-Segunda Câmara. 
EXAME TÉCNICO 
4. 	Delimitação do recurso 
4.1. 	Constitui objeto do recurso examinar as seguintes questões: 
a)	se ocorreu a prescrição da pretensão ressarcitória desta Corte; 
b)	se há nulidade a ser declarada; 
c)	se há coisa julgada; 
d)	se o objeto conveniado foi executado. 
5.	A prescrição da pretensão de ressarcimento ao erário.  
5.1.	Apesar de não alegado pelos recorrentes, a questão deve ser analisada pelo Tribunal em razão do efeito devolutivo do recurso de reconsideração e de a prescrição ser instituto de ordem pública e, assim, poder ser declarada de ofício. 
5.2.	A questão da prescrição da pretensão de ressarcimento ao erário não foi considerada no acórdão recorrido, no qual se verifica ter o Tribunal reconhecido a prescrição da pretensão punitiva, conforme o voto que o fundamenta, permanecendo a pretensão ressarcitória em consonância com o entendimento firmado acerca da imprescritibilidade das ações de ressarcimento em favor do erário, com base no art. 37, § 5º, da Constituição Federal, que se encontra inscrito, inclusive, em sua Súmula 282. 
5.3.	Todavia, recentemente, o Supremo Tribunal Federal, no julgamento do RE 636886, fixou enunciado para o Tema 899 da repercussão geral que lançou nova perspectiva sobre essa questão, inclusive com possíveis reflexos sobre o presente recurso.  
5.4.	Nesse ponto, é importante mencionar que, nos processos de controle externo, a decisão que trata de matéria de ordem pública (requisitos de admissibilidade, pressupostos processuais, condições da ação, prescrição, decadência) pode ser revista de ofício ou mediante provocação da parte por simples petição, independentemente de recurso, não incidindo a preclusão pro judicato (Acórdão 1160/2015-TCU-Plenário, relator Ministro Augusto Nardes) . 
5.5.	De maneira similar, ressalta-se que as questões de ordem pública, que devem ser conhecidas de ofício pelo juiz e a cujo respeito não se opera preclusão, autorizam o órgão ad quem a julgar fora do que consta nas razões ou contrarrazões do recurso (Acórdão 690/2010-TCU-Plenário, relator Ministro Augusto Nardes) .  
5.6.	Os significativos impactos do aludido julgamento do STF foram objeto de análise por esta 
Secretaria de Recursos no TC Processo 027.624/2018-8. Por economia processual, juntou-se a estes autos (peça 112) cópia do exame e do pronunciamento emitidos pela Serur naquele processo, em que foram delineadas as seguintes premissas, que serão consideradas no presente exame: 
a)	pela jurisprudência que prevalecia anteriormente, a pretensão punitiva exercida pelo Tribunal estava sujeita à prescrição, regida pelos critérios fixados no Acórdão 1441/2016-TCU-Plenário, redator Walton Alencar Rodrigues. Já quanto ao débito, a ação de ressarcimento era considerada imprescritível, por expressa previsão do art. 37, § 5º, da Constituição Federal. No entanto, ao julgar o RE 636886, o STF conferiu nova interpretação a esse dispositivo, fixando a tese de que "é prescritível a pretensão de ressarcimento ao erário fundada em decisão de Tribunal de Contas"; 
b)	embora o RE 636886 tenha por objeto a execução de acórdão condenatório proferido pelo TCU, a interpretação conferida pelo STF ao art. 37, § 5º, da Constituição afeta a ação de ressarcimento como um todo, abrangendo não só a execução, mas também a pretensão condenatória. E, ao contrário da decisão proferida no julgamento do Tema 897 (RE 852475) , no Tema 899, relativo à atuação do Tribunal de Contas, a conclusão de que a pretensão de ressarcimento é prescritível foi estabelecida de forma categórica, sem ressalvar as condutas dolosas;  
c)	as pretensões punitiva e de ressarcimento devem observar o mesmo regime na atividade de controle externo, dado o objetivo comum da prescrição, de fixar prazo para o Tribunal de Contas agir, buscando caracterizar o ilícito, identificar seu autor, dimensionar as consequências da conduta (em especial, a quantificação do dano) e impor as consequências legais, independentemente do fato de tais consequências terem natureza punitiva ou ressarcitória;  
d)	o Código Civil e a Lei 9.873/1999 constituem as duas alternativas que, de forma mais consistente, polarizam os debates acerca do regime de prescrição a ser observado no processo de controle externo. Não obstante a relevância dos fundamentos utilizados no Acórdão 1441/2016-TCU-Plenário, favoráveis à aplicação do Código Civil (Lei 10.406/2002) , a Lei 9.873/1999 adota balizas usuais no âmbito do direito público, prevê causas de interrupção em tudo compatíveis com o processo de controle externo e já vem sendo utilizada pelo STF para limitar o exercício da pretensão punitiva pelo TCU, em decisões posteriores ao Acórdão 1441/2016-TCU-Plenário. Assim, até que sobrevenha norma específica, entende-se que a prescrição das medidas de ressarcimento a cargo do tribunal de contas deve observar o regime Lei 9.873/1999;  
e)	considerando, porém, que o acórdão proferido no RE 636886 ainda está sujeito à apreciação dos embargos declaratórios, não é recomendável reconhecer a prescrição desde logo, ante a possibilidade de esclarecimento da decisão em sentido diverso do ora defendido (como, por exemplo, no que se refere aos atos dolosos) ou mesmo a modulação de seus efeitos, para preservar as ações de controle instauradas com base no entendimento jurisprudencial até então vigente; 
f)	assim, nos casos em que a prescrição não tenha ocorrido por nenhum dos dois regimes (Código Civil ou Lei 9.873/1999) , o desfecho do processo não se alterará, qualquer que seja a premissa adotada (imprescritibilidade, prescritibilidade pelo Código Civil ou pela Lei 9.873/1999) , viabilizando-se o imediato julgamento. Já nas situações em que a pretensão de ressarcimento esteja prescrita por algum dos dois regimes, ou por ambos, é recomendável que o julgamento do processo seja sobrestado, até ulterior deliberação do Tribunal.  
5.7.	Partindo dessas premissas, passa-se ao exame da prescrição no caso em apreço.  
5.8.	Quanto à análise da prescrição segundo os critérios do Código Civil (cf. Acórdão 1441/2016-TCU-Plenário) , este Tribunal, no acórdão recorrido, considerou prescrita a pretensão punitiva. Isso porque a citação do recorrente foi ordenada em 31/5/2019 (despacho do Secretário de Controle Externo, por delegação do ministro relator, peça 66) , mais de dez após se findar o prazo para prestação de contas, ocorrida em 28/2/2008 (peças 5, p. 2, 6 e 7, e 8, p. 9-11) . 
5.9.	Considerando a premissa de que as pretensões punitiva e de ressarcimento se submetem ao mesmo regime, conclui-se que estaria prescrita também a possibilidade de condenação ao ressarcimento, caso fossem adotados, para ambos os fins, os parâmetros definidos no Acórdão 1441/2016-TCU-Plenário, com fundamento no Código Civil. 
5.10.	No que concerne à análise da prescrição pelo regime da Lei 9.873/1999, é preciso considerar os seguintes parâmetros: 
a)	Termo inicial:  
a.1)	a Lei 9.873/1999, art. 1º, traz previsão expressa a respeito do início do prazo em se tratando de prática de ato. Nesta hipótese, a prescrição começa a correr da data do fato que deu origem ao dano ao erário;  
a.2)	na hipótese em exame deve-se adotar como termo inicial da prescrição a data final para prestação de contas dos recursos transferidos, eis que somente a partir de tal marco temporal a Administração Pública Federal tomou ciência, ou ao menos deveria, da não comprovação da boa e regular aplicação das verbas por parte do recorrente;  
b) Prazo: a Lei 9.873/1999 apresenta um prazo geral, de cinco anos (art. 1º) , e um prazo especial, previsto no art. 1º, § 2º, a saber: "quando o fato objeto da ação punitiva da Administração também constituir crime, a prescrição reger-se-á pelo prazo previsto na lei penal";  
c) Interrupções: no regime da Lei 9.873/1999, verificam-se causas interruptivas da prescrição, listadas a seguir.  
c.1)	Interrupção por ato inequívoco de apuração do fato: trata-se da interrupção da prescrição "por qualquer ato inequívoco, que importe apuração do fato" (Lei 9.873/1999, art. 2º, II) . No caso, por esse fundamento, a prescrição foi interrompida: 
c.1.1) pelo ofício n. 178/2008 remetido ao recorrente em 7/5/2008 solicitando documentação complementar à enviada a título de prestação de contas (peça 14, p. 5 e 6) ; 
c.1.2) pelo ofício n. 328/2008 remetido à Prefeitura Municipal em 22/6/2008 solicitando documentação complementar à enviada a título de prestação de contas (peça 16, p. 9) ; 
c.1.3) pelo ofício n. 411/2008 remetido à Prefeitura Municipal em 1/10/2008 solicitando documentação complementar à enviada a título de prestação de contas (peça 26, p. 18) ; 
c.1.4) pelo ofício n. 491/2008 remetido à Prefeitura Municipal em 12/11/2008 solicitando documentação complementar à enviada a título de prestação de contas (peça 26, p. 23) ; 
c.1.5) pelo Relatório de Visita In Loco emitido pelo Ministério da Ciência e Tecnologia em 14/1/2010 no qual constam irregularidades apuradas pela equipe de inspeção praticadas na gestão dos recursos transferidos ao Município (peça 26, p. 32-34) ; 
c.1.6) pelo Parecer Técnico n. 63/2010, de 12/5/2010, no qual se conclui que os objetivos constantes do Convênio não foram alcançados e que os valores repassados devem ser restituídos aos cofres públicos federais (peça 34, p. 6-14) ; 
c.1.7) pelo ofício n. 420/2010 remetido ao recorrente em 16/6/2010 informando a não aprovação da prestação de contas e requerendo o ressarcimento dos valores repassados (peça 34, p. 18-19) ; 
c.1.8) pelo ofício n. 599/2010 remetido ao recorrente em 8/9/2010 reiterando os termos do documento informado na alínea anterior (peça 34, p. 20-21) ; 
c.1.9) pelo Relatório de Visita In Loco n. 12/2011 emitido pelo Ministério da Ciência e Tecnologia em 27/6/2011 no qual se ratifica as informações constantes dos documentos listados nas alíneas c.1.5 e c.1.6 (peça 36, p. 31-34) ; 
c.1.10) pela Informação n. 127/2013, de 18/12/2013, do Ministério do Planejamento, Orçamento e Gestão sugerindo, após a análise da documentação constante do processo que trata do Convênio, a instauração de processo de tomada de contas especial (peça 56, p. 8-16) ; 
c.1.11) pelo Parecer Financeiro n. 22/2015, de 3/2/2015, no qual consta a informação de que o recorrente tem o dever de ressarcir os cofres públicos federais (peça 45, p. 17-18) ; 
c.1.12) pelo ofício n. 251/2015 remetido ao recorrente em 8/5/2015 lhe notificando sobre sua responsabilidade em ressarcir os cofres públicos (peça 45, p. 30) ; 
c.1.13) pelo Parecer Financeiro n. 001/2019, de 4/1/2016, no qual se conclui pela necessidade de instauração de processo de tomada de contas especial (peça 47, p. 23-31) ; 
c.1.14) pelo Relatório de Auditoria n. 1035/2016, emitido pelo Ministério da Transparência, Fiscalização e Controladoria-Geral da União, de 24/10/2016, no qual se conclui que o recorrente está em débito com a Fazenda Nacional (peça 58) ; 
c.1.15) pela instrução da Unidade Técnica desta Corte na qual se propôs, em 17/5/2019, a citação do recorrente (peça 64) ; e 
c.1.16) pelo ato que determinou a citação do responsável emitido pelo Secretário de Tomada de Contas Especial, por delegação do Ministro-Relator em 31/5/2019 (peça 66) . 
c.2)	Interrupção pela decisão condenatória recorrível (Lei 9.873/1999, art. 2º, inciso III) : por esse fundamento, houve a interrupção em 26/11/2019, data da sessão em que foi proferido o acórdão condenatório (peça 76) . 
d)	Prescrição intercorrente: 
d.1)	Nos termos do art. 1º, § 1º, da Lei 9.873/1999, opera-se a prescrição intercorrente se o processo ficar paralisado por mais de três anos, aguardando "julgamento ou despacho".  
d.2)	Note-se que há correlação entre essa hipótese e as causas de interrupção da prescrição do art. 2º. Com efeito, uma vez interrompida a prescrição por alguma das hipóteses desse dispositivo, o processo não pode ficar inativo, sem qualquer inovação processual relevante, por mais de três anos;  
d.3)	A finalidade da prescrição intercorrente, com seu prazo próprio, é a de assegurar a eficiência e celeridade nas apurações administrativas. Seria contrária a essa finalidade a paralisação injustificada do processo por período maior que o triênio estabelecido para a hipótese.  
5.11.	Diante da análise da questão prescricional procedida nos itens acima, conclui-se que não ocorreu prescrição do dano ao erário ou da pretensão punitiva na hipótese de aplicação da Lei 9.873/1999 e que ocorreu com base no regime do Acórdão 1441/2016-TCU-Plenário (como reconhecido no próprio acórdão recorrido em relação à pretensão punitiva) . 
5.12.	Ademais, a prescrição intercorrente, de três anos, também não ocorreu, seja na fase interna da presente tomada de contas especial, seja no âmbito deste Tribunal conforme se verifica da análise dos eventos descritos na alínea c.1 acima. 
5.13.	Na situação em exame, portanto, teria ocorrido a prescrição caso se adotasse o regime como critério o Código Civil. Mas não o teria caso adotado os termos da Lei 9.873/1999 como referência. 
5.14.	Nada obstante, não se mostra recomendável decidir, nesta ocasião, pela utilização de um ou outro regime, ante o cenário exposto, em que é possível o esclarecimento da decisão (mediante oposição de embargos declaratórios) , em sentido diverso da compreensão ora defendida, ou mesmo a modulação de sua eficácia, para preservar as ações de controle instauradas com base no entendimento jurisprudencial então vigente. 
5.15.	Diante disso, propõe-se, em sede preliminar, que o julgamento do presente recurso de reconsideração seja sobrestado até o trânsito em julgado do RE 636886 ou ulterior deliberação deste tribunal a respeito do tema. 
6.	Nulidade. 
6.1. Sustenta o recorrente que o ofício de citação foi enviado pelo Tribunal a endereço no qual a muito não reside e que, por isso, foi impedido de exercer seu direito ao contraditório e à ampla defesa, requerendo a decretação de nulidade dos atos praticados após o citado evento e a renovação de sua citação. 
Análise 
6.2. Não assiste razão ao recorrente. A comunicação enviada ao recorrente em 14/6/2019 foi devidamente entregue no seu endereço obtido mediante consulta formulada à base de dados da Receita Federal em 16/5/2019 (peça 62) , não havendo nos autos qualquer manifestação de recusa de seu recebimento. Em vista disso e do fato de que a base da Receita Federal constitui fonte adequada para verificação de endereço de responsáveis para fins de notificação por este Tribunal, as medidas adotadas pela unidade técnica por ocasião da citação foram suficientes, cumprindo a finalidade pretendida, conforme jurisprudência pacífica desta Corte (Acórdão 5419/2019-TCU-Segunda Câmara, da relatoria do Ministro Augusto Nardes; Acórdão 680/2020-TCU-Plenário, relator Ministro Vital do Rêgo; Acórdão 316/2018-TCU-Plenário, relator Ministro Vital do Rêgo) . 
6.3. Ademais, é preciso reiterar a informação trazida no item 2.2 supra de que o recorrente compareceu aos autos espontaneamente em 20/3/2017 para constituir procuradores (peças 49-50) e, em 21/8/2018, os procuradores juntaram aos autos renúncia ao mandato (peça 50) . 
7.	Coisa Julgada. 
7.1.	Afirma o recorrente que este processo de tomada de contas especial deve ser extinto em razão de coisa julgada judicial, posto que por meio de Ação Civil Pública de Improbidade Administrativa o Ministério Público Federal pleiteou judicialmente ressarcimento ao erário fundado nas mesmas irregularidades tratadas nos presentes autos que, por decisão final do Superior Tribunal de Justiça, foi julgada improcedente, trazendo cópias dos documentos que comprovam suas alegações. 
7.2.	Assim, entendendo que a mesma demanda não pode ser discutida ao mesmo tempo nas esferas administrativa e judicial e que a decisão oriunda do Poder Judiciário sempre prevalece, requer a extinção imediata dos presentes autos. 
Análise 
7.3. Equivoca-se o recorrente. Prevalece no direito pátrio justamente o contrário do que se alega na peça recursal, ou seja, julgamentos cíveis no âmbito do Poder Judiciário não constituem fator impeditivo para a atuação desta Corte de Contas. 
7.4. No ordenamento jurídico brasileiro vigora o princípio da independência das instâncias, em razão do qual podem ocorrer condenações simultâneas nas diferentes esferas - cível, criminal e administrativa. O artigo 935 do Código Civil prescreve que a "responsabilidade civil é independente da criminal, não se podendo questionar mais sobre a existência do fato, ou sobre quem seja o seu autor, quando estas questões se acharem decididas no juízo criminal". Esse dispositivo precisa ser conjugado com o artigo 66 do Código de Processo Penal, o qual estabelece que "não obstante a sentença absolutória no juízo criminal, a ação civil poderá ser proposta quando não tiver sido, categoricamente, reconhecida a inexistência material do fato". 
7.5. Dessa forma, a Ação Civil Pública de Improbidade Administrativa citada pelo recorrente não tem o condão de impedir o trâmite do presente processo de tomada de contas especial tampouco vincular o entendimento desta Corte sobre os fatos apurados. 
8.	Execução do objeto conveniado. 
8.1.	Afirma o recorrente que o objeto conveniado foi corretamente executado, sendo as supostas irregularidades apuradas nos presentes autos despidas de qualquer comprovação fática e baseadas em ilações, pois em março de 2007 o órgão concedente já havia atestado a capacitação de 22% do total de alunos previsto no plano de trabalho. 
8.2.	Ademais, os seguintes documentos constantes dos autos são aptos a comprovar a correta execução da avença: 
a)	lista de presenças de alunos; 
b)	certificados e fotos de conclusão de turmas; 
c)	relação de concluintes do PDF; 
d)	Relatório de Visita in loco do Ministério da Ciência e Tecnologia de 22/10/2007. 
8.3. Ademais, não sendo suficientes tais documentos, com amparo nos princípios do contraditório e da ampla defesa, o recorrente relaciona os nomes de três testemunhas que poderão ser ouvidas pelo Tribunal. 
Análise 
8.4. Não é correta a afirmação de que o órgão repassador dos recursos tenha atestado a boa e regular aplicação dos recursos repassados. Na Vistoria realizada em 22/10/2007 verificou-se o atingimento parcial da execução, o que não significa dizer que os recursos foram empregados corretamente. 
8.5. Após a apresentação da prestação de contas a concedente, conforme relação de documentos descritos na alínea c.1 do tópico 5 desta instrução, constatou-se na verdade que o recorrente não comprovou a execução do objeto tampouco demonstrou o necessário nexo causal entre os pagamentos efetuados e os recursos repassados, tendo o citado órgão instaurado a presente tomada de contas especial. 
8.6. Ademais, se tratando da aplicação de recursos públicos incumbe ao gestor a comprovação de que foram corretamente empregados e que, no caso de transferência de recursos via convênio, comprovar que os objetivos da avença foram alcançados e que os pagamentos foram realizados com os recursos transferidos, a teor do que dispõe o art. 70, parágrafo único, da Constituição Federal, c/c art. 93 do Decreto-lei 200/1967 e art. 66 do Decreto 93.872/1986, compete ao gestor comprovar a boa e regular aplicação dos recursos públicos. 
8.7. Por fim, cabe esclarecer que não compete a esta Corte, dado o ônus de comprovar a regularidade dos gastos ser do gestor público, ouvir testemunhas. Até porque, o processo de controle externo no âmbito do TCU, não há previsão para a oitiva de testemunhas ou produção de prova pericial eventualmente requeridas pelos responsáveis ou interessados, cabendo à parte apresentar os elementos que entender necessários para demonstrar a boa e regular aplicação de recursos públicos que lhe forem confiados (Acórdão 1292/2018-TCU-Primeira Câmara, relator Ministro Bruno Dantas; Acórdão 10941/2018-TCU-Primeira Câmara, relator Ministro Benjamin Zymler) . 
CONCLUSÃO 
9. 	Da análise anterior conclui-se que: 
a)	nos termos do Acórdão 1441/2016-TCU-Plenário verifica-se a ocorrência da prescrição das pretensões punitiva e ressarcitória deste Tribunal e, de acordo com os parâmetros da Lei 9.873/1999 permanecem hígidas tais pretensões; 
b)	não há nulidade a ser declarada; 
c)	não há que se falar em coisa julgada nos presentes autos em razão de ação que tramitou no Poder 
Judiciário em observância ao princípio da independência das instâncias; 
d)	não há nos autos documentos que comprovem que objeto conveniado foi executado. 
9.1.	Dessa forma, até que seja inalterável a decisão proferida pelo Supremo Tribunal Federal no âmbito do tema 899 da repercussão geral, para se evitar julgamentos destoantes da jurisprudência deste Tribunal e/ou conflitantes com o entendimento da Suprema Corte, devem os presentes autos serem sobrestados. 
9.2.	Caso não acatada a proposta acima, tendo em vista que atualmente esta Corte utiliza para a aferição da prescrição da pretensão punitiva o disposto no Código Civil, art. 205, e que entende serem imprescritíveis as ações de ressarcimento ao erário, que seja negado provimento ao recurso de reconsideração. 
PROPOSTA DE ENCAMINHAMENTO 
10. Ante o exposto, submete-se à consideração superior a presente análise do recurso de reconsideração interposto por José Aglailson Querálvares contra o Acórdão 12694/2019-TCU-Segunda Câmara, propondo-se, com fundamento nos arts. 32, inciso I, e 33, da Lei 8.443/1992: 
a)	sobrestar os presentes autos até o trânsito em julgado da decisão adotada, pelo Supremo Tribunal Federal, no RE 636.886; 
b)	alternativamente, caso não acatada a proposta acima, conhecer do recurso e, no mérito, negar-lhe provimento; 
c)	comunicar o teor da decisão que vier a ser proferida ao recorrente e aos demais interessados".
2.	O representante do Parquet especializado, na pessoa do Procurador Marinus Eduardo De Vries Marsico (peça 116) , divergiu parcialmente do encaminhamento alvitrado pela Serur, verbis:
"Examina-se o recurso de reconsideração interposto pelo Sr. José Aglailson Querálvares contra o Acórdão 12694/2019-TCU-Segunda Câmara, por meio do qual o TCU julgou irregulares suas contas, imputando-lhe débito e multa. 
 A Secretaria de Recursos apresenta a seguinte proposta de encaminhamento:  
a) sobrestar os presentes autos até o trânsito em julgado da decisão adotada, pelo Supremo Tribunal Federal, no RE 636.886; 
b) alternativamente, caso não acatada a proposta acima, conhecer do recurso e, no mérito, negar-lhe provimento; 
Acompanhamos a proposta de conhecimento do apelo e julgamento do mérito, na forma proposta pela Serur no item 'b' supra.  
Embora tenha havido recente deliberação do Supremo Tribunal Federal, no âmbito do RE 636886/AL, ainda pairam diversas dúvidas sobre a matéria, conforme abordado no voto condutor do Acórdão 5236/2020-TCU-Primeira Câmara, da relatoria do Ministro Benjamin Zymler, a exemplo da contagem da data inicial e hipóteses de interrupção da prescrição. Assim, parece-nos mais adequado aplicar ao caso em exame a linha de deliberação adotada no referido acórdão, acompanhando, por ora, a jurisprudência do TCU.  
É a manifestação deste representante do Ministério Público junto ao TCU".  
É o relatório.

8.1. Hamilton Félix Rosal (13136/OAB-PE) e outros, representando José Aglailson Querálvares.

Procurador Marinus Eduardo De Vries Marsico.

TOMADA DE CONTAS ESPECIAL. CONVÊNIO. NÃO COMPROVAÇÃO DA BOA E REGULAR APLICAÇÃO DOS RECURSOS. REVELIA. CONTAS IRREGULARES. DÉBITO. PRESCRIÇÃO DA PRETENSÃO PUNITIVA. RECURSO DE RECONSIDERAÇÃO. ALEGAÇÕES DE NULIDADE, DE COISA JULGADA E DE COMPROVAÇÃO DA CORRETA EXECUÇÃO: IMPROCEDÊNCIA. PRESCRIÇÃO DO DÉBITO: MANUTENÇÃO DA JURISPRUDÊNCIA DA CORTE. NEGATIVA DE PROVIMENTO. COMUNICAÇÕES.

TOMADA DE CONTAS ESPECIAL (TCE)

Secretaria de Recursos (Serur); Secretaria de Controle Externo de Tomada de Contas Especial (SecexTCE).

Trata-se de recurso de reconsideração interposto por José Aglailson Querálvares, ex-prefeito de Vitória de Santo Antão/PE (gestão 2005 a 14/2/2008) contra o Acórdão 12694/2019-TCU-Segunda Câmara, da relatoria do Ministro André Luís de Carvalho, por meio do qual o Tribunal julgou irregulares as contas especiais do recorrente, condenando-o em débito em razão diante da não comprovação da boa e regular aplicação dos recursos federais repassados no valor de R$ 181.305,78 em razão do Convênio n.º 524.879-Siafi firmado com o Ministério da Ciência, Tecnologia, Inovações e Comunicações,  cujo objeto era a "implantação de um Centro Tecnológico de Inclusão Digital destinado a promover a inclusão social dos jovens na procura do primeiro emprego na Estação Ferroviária de Vitória de Santo Antão - PE".
2.	A prestação de contas foi rejeitada pelo Ministério concedente em razão da ausência de elementos que comprovassem a boa e regular aplicação dos recursos. Apesar de citado no âmbito desta Corte, o responsável permaneceu silente, o que motivou o reconhecimento de sua revelia e sua condenação em débito. A aplicação de multa não se deu em razão da consumação da prescrição da pretensão punitiva, com base nos critérios definidos no Acórdão 1441/2016-TCU-Plenário, relator Ministro Benjamin Zymler.
3.	Presentes os requisitos de admissibilidade fixados nos arts. 32, inciso I e 33, da Lei 8.443/1992, impõe-se o conhecimento do recurso, em ratificação ao despacho por mim proferido à peça 101.
4.	Acompanho o pronunciamento da Serur quanto à rejeição das preliminares suscitadas, de nulidade de citação, e de coisa julgada formada na Justiça Cível, em sede ação civil pública de improbidade administrativa. É assente na jurisprudência do TCU, que os processos de improbidade administrativa, cuja regência é pela Lei 8.492/1992, guardam peculiaridades muito distintas do processo de controle externo de Estado, integralmente regido pela Lei 8.443/1992, pelo Regimento Interno do TCU e outras normas por ele expedidas. Além disso, pelo já decantado princípio da independência das instâncias administrativa, cível e criminal, o processo de contas não se submete ao juízo formado nas demais instâncias. Constituem exceção a esse princípio a existência de decisão absolutória em processo criminal declarando a negativa de autoria ou a inexistência do fato (v.g., Acórdão 5701/2013-TCU-Segunda Câmara, de minha relatoria, 7.122/2012-TCU-1ª Câmara, rel. Min. Ana Arraes e 131/2017-TCU-Plenário, rel. Min. Walton Alencar Rodrigues) .
5.	No mérito, a Secretaria de Recursos manifesta-se pelo sobrestamento dos autos até o trânsito em julgado da decisão do Supremo Tribunal Federal no âmbito do RE 636.886 (Tema 899 de repercussão geral) , que versou sobre a prescritibilidade das ações de ressarcimento oriundas de decisões do Tribunal de Contas da União. Alternativamente, a Serur manifesta-se pelo conhecimento e negativa de provimento do recurso, em razão da ausência de documentos que permitam o reconhecimento da boa e regular aplicação dos valores recebidos pelo Município de Santo Antão/PE.
6.	Acompanho a manifestação do Parquet especializado à peça 116, em dissenso à proposta alvitrada pela Secretaria instrutiva, para acolher a proposta de conhecimento e negativa de provimento do recurso, pelas razões a seguir expostas. 
7.	Malgrado entenda que a ratio decidendi adotada pelo Supremo Tribunal Federal, no julgamento do RE 636.886, tenha reconhecido a prescrição da pretensão da pretensão ressarcitória, afastando a incidência do § 5º do art. 37 dos processos de controle externo, reconheço que a questão necessita ser amadurecida neste Tribunal, inclusive em face dos embargos opostos pela Advocacia-Geral da União, e pendentes de apreciação pela Corte Suprema, notadamente quanto ao alcance da referida decisão para a fase de conhecimento no TCU - o que segundo meu juízo, deveria acontecer -, termo inicial de contagem e marco legal aplicável - seja pela vertente da prescrição decenal, fundada na legislação civilista, seja pela quinquenal/intercorrente, presente em diversas normas de Direito Administrativo. 
8.	Desse modo, em que pesem as judiciosas ponderações levantadas pela Serur, entendo que deve prevalecer o entendimento jurisprudencial desta Corte de Contas (imprescritibilidade das condenações em débito e prescrição decenal para sanções, contada da ocorrência do fato e sujeita a interrupções) . Nessa linha, colho os apontamentos feitos pelo Min. Benjamin Zyler, no voto condutor do Acórdão 12489/2020-TCU-Primeira Câmara:
"18. Ainda que se interprete que a decisão do STF seja também aplicável à tramitação do processo de controle externo no âmbito do TCU, por conta da Súmula STF 150 (prescreve a execução no mesmo prazo de prescrição da ação) , exsurgem outras diversas questões fundamentais para que esta Corte de Contas estabeleça novo tratamento acerca da prescrição do débito".
 (...) 
19. A título de exemplo, não se sabe qual o dies a quo (a data de ocorrência do fato irregular ou a do seu conhecimento pelo TCU) e quais seriam as hipóteses de interrupção da prescrição. Da mesma forma, não é certo se a Corte Maior modulará os efeitos de sua decisão, nos termos do art. 927, § 3º, do Código de Processo Civil: "3º Na hipótese de alteração de jurisprudência dominante do Supremo Tribunal Federal e dos tribunais superiores ou daquela oriunda de julgamento de casos repetitivos, pode haver modulação dos efeitos da alteração no interesse social e no da segurança jurídica.
 (...) 
21. Diante de todas as dúvidas ainda existentes sobre a extensão da decisão proferida no RE 636.886 e da aparente indefinição do STF sobre o prazo prescricional incidente sobre os processos de controle externo, opto por aplicar ao caso em exame os entendimentos jurisprudenciais do TCU e do próprio STF, ainda vigentes, que reconhecem a imprescritibilidade dos débitos apurados pelo TCU.
9.	Ultrapassada a questão prescricional, debruço-me sobre as demais questões de mérito, ligadas à execução do objeto conveniado. Com razão a Serur, ao constatar que a ausência de documentos novos juntados aos autos impede a confirmação da boa e regular aplicação dos recursos, refutando ainda a alegação do recorrente de que o órgão repassador teria atestado a execução integral da avença. 
10.	De fato, nas três oportunidades em que o Ministério da Ciência e Tecnologia realizou vistorias in loco, constatou falhas executórias e documentais não dirimidas integralmente pela convenente. No relatório de vistoria de 22/10/2007 (peça 26, p. 24-30) , o Órgão repassador consignou falhas na documentação, na execução do objeto então em andamento e ausência de aplicação da contrapartida, irregularidades que deveriam ser sanadas quando da prestação de contas.
11.	No relatório lavrado quando da segunda vistoria, em 14/1/2010 (peça 26, p. 32-39, peça 27, p. 1-2) , após dois anos do término da vigência do ajuste, foi constatado desvio de finalidade, visto que os equipamentos que teriam sido adquiridos para cadastramento de beneficiários do bolsa família, estavam sendo utilizados por outras secretarias municipais em atividades administrativas, além da constatação de má conservação e manutenção do Centro de Inclusão Digital - Núcleo 1 e descontinuidade de suas atividades, falta de equipamentos, especificações distintas das constantes no plano de trabalho e equipamentos incompletos.
12.	No derradeiro parecer técnico de 12/5/2010 (peça 34, p. 6-14) , o Ministério constatou que a previsão inicial de capacitação de 1.080 alunos não havia sido comprovada, com a ausência de elementos essenciais como certificados assinados, ausência de atas de frequência e relação de formandos, sem indicação do curso de informática ministrado e sem a assinatura do instrutor e/ou monitor, além do que a maioria dos equipamentos e mobiliários foi distribuída às repartições da prefeitura, sendo usados para as suas atividades administrativas.
13.	Pelo exposto, não vislumbro quaisquer reparos a fazer nas conclusões do acórdão combatido, de que os objetivos propostos no plano de trabalho que integra o Convênio não foram atingidos. Não tendo o recorrente trazido outros elementos de prova, impõe-se o não provimento do recurso de reconsideração. 
14.	À luz dessas considerações, acolho, com os acréscimos adrede sugeridos, a proposta de encaminhamento da Unidade Técnica, no sentido de dar provimento parcial ao recurso de reconsideração.
15.	Face ao exposto, voto por que o Tribunal adote o acórdão que ora submeto à apreciação deste Colegiado.
TCU, Sala das Sessões Ministro Luciano Brandão Alves de Souza, em 2 de fevereiro de 2021.
RAIMUNDO CARREIRO 
Relator